臺灣臺中地方法院刑事判決　　　　　　　99年度易字第3243號
公　訴　人　臺灣臺中地方法院檢察署檢察官
被　　　告　李文玲
上列被告因侵占案件，經檢察官提起公訴（98年度調偵字第612號
），本院判決如下：
    主    文
李文玲犯侵占罪，處拘役肆拾日，如易科罰金，以新臺幣壹仟元
折算壹日。
    犯罪事實
一、李文玲與黃時敏原為友人，於民國95年至97年中旬黃時敏居
    住在李文玲位於臺中市○○區○○路631號之住處。緣於96
    年過年前，黃時敏之弟黃仁俊向黃時敏提議，欲買狗帶回其
    所就讀之高雄大學飼養，得到黃時敏首肯，2人乃於96年1月
    26日，至臺中市○○區○○路碧根商場寵物店，向店員陳偉
    齡詢問是否有品種為雪納瑞之犬隻，因當時店內未有適合之
    犬隻，店員陳偉齡遂答應黃時敏2人，私下為其等尋覓適合
    之犬隻。黃時敏與其弟2人即先回黃時敏當時所居住之李文
    玲上開住處，後恰遇李文玲返家，3人即於同日晚間一同前
    往上開寵物店。適陳偉齡自其友人處尋覓得品種為雪納瑞，
    顏色為黑灰色之母狗1隻（名稱為MOMO，下稱MOMO）帶回店
    內，黃時敏於當場即以現金約新臺幣（下同）4,000元或5,0
    00元之代價，在該寵物店向陳偉齡購買MOMO。另因MOMO係陳
    偉齡私下交易，陳偉齡遂交付背面記載有「8合一、II2月10
    日、III3月10日，雪納瑞（母）1月26日購入，96年1月26日
    與本人購買小狗、陳偉齡、0000000000」內容之逢甲複合式
    寵物世界名片1張予黃時敏，提醒黃時敏MOMO應打預防針之
    日期。惟MOMO帶回後，因黃時敏之母不同意黃仁俊將MOMO帶
    回高雄，乃由黃時敏放置於臺中上開李文玲之住處自行飼養
    ，而於當下，李文玲因與黃時敏私交甚篤，亦時常受託照顧
    前開MOMO。直至97年中旬黃時敏與MOMO一同搬離上開李文玲
    住處後，MOMO即隨同黃時敏居住於黃時敏位於彰化縣溪州鄉
    之住處。其後，李文玲仍經常請求黃時敏將MOMO帶至李文玲
    住處與其陪伴。詎於98年7月間，李文玲與黃時敏因票據債
    務糾紛，兩人情誼生變，李文玲竟意圖為自己不法之所有，
    於98年7月19日，以電話聯絡黃時敏，以心情不好為由，要
    求黃時敏能讓MOMO陪伴其數天，黃時敏乃於同日，從彰化縣
    溪州鄉住處，將MOMO帶往臺中市○○區○○路631號處交付
    予李文玲。嗣於同年月24日，待黃時敏電詢李文玲欲將MOMO
    帶回時，李文玲竟易持有為所有之意，明知MOMO為黃時敏所
    有，拒絕黃時敏的要求，並迅於翌日（即同年7月25日）至
    臺中市六順動物醫院以自己為飼主登記人，將MOMO植入晶片
    而侵占入己。嗣黃時敏再次向李文玲要求返還MOMO時，始悉
    上情。
二、案經黃時敏訴由臺中市警察局第六分局報告臺灣臺中地方法
    院檢察署檢察官偵查起訴。
    理    由
壹、證據能力部分
一、按刑事被告之詰問權，係指訴訟上被告有在審判庭盤詰證人
    之權利；偵查中檢察官訊問證人，旨在蒐集被告犯罪證據，
    以確認被告嫌疑之有無及內容，與審判中透過當事人之攻防
    ，經由詰問程序調查證人以認定事實之性質及目的有別。偵
    查中辯護人僅有在場權及陳述意見權，此觀刑事訴訟法第24
    5條第2項前段之規定甚明，檢察官訊問證人並無必須傳喚被
    告使其得以在場之規定，同法第248條第1項前段雖規定「如
    被告在場者，被告得親自詰問」，亦僅賦予該在場被告於檢
    察官訊問證人時得親自詰問證人之機會而已，被告如不在場
    ，殊難期有親自詰問之可能。此項未經被告詰問之被告以外
    之人於偵查中向檢察官所為之陳述，依刑事訴訟法第159條
    第1項、第159條之1第2項之規定，除顯有不可信之例外情況
    外，原則上為「法律規定得為證據」之傳聞例外，依其文義
    解釋及立法理由之說明，並無限縮於檢察官在偵查中訊問證
    人之程序，應已給予被告或其辯護人對該證人行使反對詰問
    權者，始有證據能力之可言。為保障被告之反對詰問權，並
    與現行法對傳聞例外所建構之證據容許範圍求其平衡，證人
    在偵查中雖未經被告之詰問，倘被告於審判中已經對該證人
    當庭及先前之陳述進行詰問，即已賦予被告對該證人詰問之
    機會，則該證人於偵查中之陳述即屬完足調查之證據，而得
    作為判斷之依據；現行法之檢察官有訊問被告、證人及鑑定
    人之權限，其應踐行之程序又多有保障被告或被害人之規定
    ，證人、鑑定人於偵查中亦均須具結，就刑事訴訟而言，其
    司法屬性甚高；而檢察官於偵查程序取得之供述證據，其過
    程復尚能遵守法令之規定，是其訊問時之外部情況，積極上
    具有某程度之可信性，除消極上顯有不可信之情況者外，均
    得為證據。故主張其為不可信積極存在之一方，自應就此欠
    缺可信性外部保障之情形負舉證責任（最高法院97年度臺上
    字第405號、98年度臺上字第2904號判決要旨可資參照）。
    是依上開說明可知，在偵查中訊問證人，被告或其辯護人對
    該證人雖未行使反對詰問權，依刑事訴訟法第159條之1第2
    項之規定，原則上屬於法律規定為有證據能力之傳聞證據，
    於例外顯有不可信之情況，始否定其得為證據，亦即，得為
    證據之被告以外之人於偵查中向檢察官所為之陳述，因其陳
    述未經被告詰問，應認屬於未經合法調查之證據，但非為無
    證據能力（此亦有最高法院96年度臺上字第4365號、96年度
    臺上字第3923號判決、97年度臺上字第356號判決意旨可參
    ）。查本案證人陳夙祺、陳國政、黃仁俊等人，於檢察官偵
    查時以證人身份作證，經檢察官告以具結之義務及偽證之處
    罰，並經具結而陳述，且當事人對該等證述亦表示無意見，
    復無證據顯示其等有遭受強暴、脅迫、詐欺、利誘等外力干
    擾情形，並無顯不可信之情況，是其等於檢察官偵訊中之證
    述，自有證據能力。
二、復按被告以外之人於審判外之陳述，雖不符刑事訴訟法第15
    9條之1至之4等4條之規定，而經當事人於審判程序同意作為
    證據，法院審酌該言詞陳述或書面陳述作成時之情況，認為
    適當者，亦得為證據；當事人、代理人或辯護人於法院調查
    證據時，知有刑事訴訟法第159條第1項不得為證據之情形，
    而未於言詞辯論終結前聲明異議者，視為有前項之同意，同
    法第159條之5定有明文。核其立法意旨，在於傳聞證據未經
    當事人之反對詰問予以核實，原則上先予排除。惟若當事人
    已放棄反對詰問權，於審判程序中表明同意該等傳聞證據可
    作為證據；或於言詞辯論終結前未聲明異議，基於尊重當事
    人對傳聞證據之處分權，暨證據資料愈豐富，愈有助於真實
    發見之理念，且強化言詞辯論主義，使訴訟程序得以順暢進
    行，上開傳聞證據亦均具有證據能力。查以下本案採為判決
    基礎之背面記載有「8合一、II2月10日、III3月10日，雪納
    瑞（母）1月26日購入，96年1月26日與本人購買小狗、陳偉
    齡、0000000000」內容之逢甲複合式寵物世界名片影本、中
    泰動物醫院病歷表、寵物晶片號碼登記查詢表、國立中興大
    學獸醫學院附設醫院教學醫院門診收費單、稅務電子閘門財
    產所得調件明細表、被告李文玲提出之紙條等文書資料，均
    未曾於言詞辯論終結前爭執其證據能力或聲明異議，本院審
    酌上開書證作成時之情況，並無違法取證之瑕疵，認以之作
    為證據為適當，揆諸上開規定，上開文書資料均有證據能力
    ，合先敘明。
貳、實體部分
一、訊據被告李文玲固坦承有於上揭時、地，以自己為飼主登記
    人，將MOMO植入晶片，表彰自己為MOMO之所有權人之行為，
    然矢口否認有何上揭侵占之犯行，辯稱：MOMO確實是伊的，
    伊是於95年11月或12月間，至逢甲夜市的碧根商場的寵物店
    購買MOMO，並支付MOMO的價金，伊係在店員面前自伊皮包內
    拿出現金約3,000元或4,000元交給店員，且店員有拿出1張
    顧客資料表給伊填寫。另黃時敏亦有書寫紙條表示MOMO是伊
    的云云。經查：
  (一)被告與告訴人黃時敏原為友人，於95年至97年中旬告訴人並
    居住在被告之住處。嗣於98年7月間，被告與告訴人因票據
    債務糾紛，兩人情誼生變。98年7月24日告訴人以電話聯絡
    被告，欲將告訴人先前帶至被告住處之MOMO帶回，遭被告拒
    絕，被告旋於翌日將MOMO帶往臺中市六順動物醫院植入晶片
    ，以表彰自己為MOMO之所有權人一情，業據證人即告訴人黃
    時敏、證人即六順醫院負責人黃國政分別於偵查及本院審理
    時證述在卷（參見本院卷99年12月23日審判筆錄第8頁、偵
    二卷第50至51頁），並有寵物晶片號碼登記查詢表1紙在卷
    可按（參見偵一卷第28頁），且為被告所不否認，是此部分
    之事實，已堪認定。
  (二)又告訴人因其弟黃仁俊向告訴人提議，欲買狗帶回其所就讀
    之高雄大學飼養，告訴人與其弟遂於96年1月26日，至臺中
    市○○區○○路碧根商場寵物店，向店員陳偉齡詢問是否有
    品種為雪納瑞之犬隻，因當時店內未有適合之犬隻，店員陳
    偉齡遂答應為黃時敏2人私下尋覓適合之犬隻。告訴人與其
    弟即先回告訴人當時所居住之被告上開住處，恰遇被告返家
    ，3人即於同日晚間一同前往前開寵物店。適陳偉齡已帶回
    MOMO至店內，告訴人於當場即以現金約4,000元或5,000元之
    代價，在該寵物店向陳偉齡購買MOMO，陳偉齡則當場填載「
    8 合一、II2月10日、III3月10日，雪納瑞（母）1月26日購
    入，96年1月26日與本人購買小狗、陳偉齡、0000000000」
    之內容於逢甲複合式寵物世界名片背面，並將該名片交付予
    告訴人，提醒告訴人MOMO應打預防針之日期等情，業經證人
    即告訴人黃時敏、證人即告訴人之弟黃仁俊分別於偵查及本
    院審理時具結證述綦詳（參見偵二卷29至32頁、本院卷99年
    12 月23日審判筆錄第5至6頁），核與證人即販售MOMO之寵
    物店店員陳偉齡於本院審理時到庭具結證稱：黃時敏是晚上
    來買MOMO。MOMO是我自己私底下跟別人調的，因如果店內沒
    有客人要的狗，我會私底下跟客人交易。當時黃時敏有指定
    要雪納瑞的狗，我當天後來有幫她調到，我只記得狗的價金
    是幾千元，實際價格忘記了。我調到狗回店內之後，黃時敏
    一下子就到了。我對李文玲沒有印象，該隻狗的價金是黃時
    敏拿現金交給我。因本件是私底下交易，我只有寫卷附之名
    片背面資料給黃時敏。該張名片上寫『96年1月26日與本人
    購買小狗』即為購買日期，而『8合一、II2月10日、III3月
    10日』是指MOMO打預防針的日期等語相符（參見本院卷99年
    12月23日審判筆錄第12至14頁），並有上開逢甲複合式寵物
    世界名片正反面影本1張附卷可稽（參見偵一卷第27頁），
    足見告訴人證稱MOMO係告訴人於96年1月26日在上開寵物店
    以現金4,000元或5,000元向證人陳偉齡所購入一情，確屬事
    實。
  (三)再MOMO為告訴人購入後，因告訴人居住於被告之住處，告訴
    人因而亦將MOMO置於被告家中照顧，直至97年中旬告訴人與
    MOMO始一同搬離被告住處，MOMO並跟隨告訴人居住於告訴人
    當時位於彰化縣溪州鄉之住處。而當時告訴人與被告2人因
    私交甚篤，被告亦經常請求告訴人將MOMO自告訴人彰化縣溪
    州鄉之住處帶至被告住處與其陪伴。98年7月19日告訴人因
    被告之請求，一如往常將MOMO帶至被告之住處，與被告作陪
    ，惟於98年7月24日告訴人以電話聯絡被告欲帶回MOMO時，
    遭被告拒絕一節，已經證人即告訴人與被告之共同友人陳夙
    祺於偵查中具結證述甚詳（參見偵一卷第49至52頁），核與
    告訴人於本院審理中之證述、證人黃仁俊於偵查中之證詞相
    符，並有告訴人提出其與MOMO之照片等件在卷可憑。復觀諸
    MOMO就醫病歷表之記載，其上之主人與家屬姓名均明確填寫
    為告訴人之姓名即黃時敏，此有中泰動物醫院病歷表、國立
    中興大學獸醫學院附設醫院教學醫院門診收費單各1份（參
    見偵一卷第35至37頁）在卷可憑，且被告於偵查中亦自承：
    MOMO購入後至98年7月25日為止這段期間，預防針每年都要
    施打，另96年4月、9月有看獸醫，都是黃時敏帶MOMO去看的
    。之前並沒有想到要幫狗植入晶片，是98年7月25日帶狗去
    打預防針，獸醫師問我狗的基本狀況，我都不清楚，那時才
    幫狗植入晶片等語（參見偵一卷第41至42頁），堪認MOMO自
    告訴人購入後，均係告訴人基於所有人之地位照顧MOMO。再
    衡以上開證人陳偉齡、陳夙祺，均經告以偽證之處罰後，而
    具結為前開證述，渠等與被告、告訴人2人均無怨隙，亦無
    親屬關係，乃係居於客觀第三人身分陳述渠等親身所見所聞
    ，實無甘冒偽證罪責，而故為攀誣構陷被告涉犯本案侵占犯
    行之理，是證人陳偉齡、陳夙祺前開證述，應屬可採；又證
    人黃仁俊雖係告訴人之弟，惟其上開證述亦核與客觀第三人
    之證人陳偉齡、陳夙祺前開所述仍屬相符一致，而本院採信
    證人陳偉齡、陳夙祺前開所述，理由已如前述，故認證人黃
    仁俊前開證述，仍可採信。綜上，足認MOMO係告訴人所購買
    ，且告訴人為MOMO之主要照顧者，MOMO確為告訴人所有無誤
    。
  (四)另被告固辯稱：伊是於95年11月或12月間，至逢甲夜市的碧
    根商場的寵物店購買MOMO，並支付MOMO的價金，伊係在店員
    面前自伊皮包內拿出現金約3,000元或4,000元交給店員，店
    員有拿出1張顧客資料表給伊填寫云云（參見本院卷第49頁
    ），惟其所述購買MOMO之時點已與卷附上開名片影本所記載
    之購買日期即96年1月26日相異，其前揭所辯是否屬實，已
    非無疑。況證人陳偉齡於本院審理時到庭結證證以：MOMO的
    價金是黃時敏當場交付現金給我。寵物店之正常交易會填寫
    顧客資料表，但本件是私底下交易，所以沒有填寫顧客資料
    表，我只有寫紙條給客人等語明確（參見本院卷99年12月23
    日審判筆錄第13頁），則被告上開所辯顯與證人陳偉齡到庭
    具結所為之證述相互齟齬、矛盾不一，實難令本院信其所辯
    可憑採。又被告雖提出筆記本中記載「MOMO是你的」之紙條
    1 張，欲證明告訴人確實承認MOMO為被告所有之情，然經告
    訴人到庭具結證以：該紙條是我的字跡，是還住在李文玲家
    時寫的。該張紙條上面寫「MOMO是你的」，只是客套的寫法
    ，因當時我住在李文玲家，我把她家當做是我家。我沒有將
    MOMO送給李文玲，寫這張紙條並不是表示該隻狗是李文玲所
    有等語（參見本院卷99年12月23日審判筆錄第至8頁）。而
    細觀該張紙條內容前後文，係記載「別擔心啦！會堅強、會
    撐到最後一刻、放寬心，時間會過，久了就會麻痺，如果有
    這麼一天，也沒關係，就盡了沒份了。換個角度想，那鐵定
    是個好事，不管在那，心都寄適，MOMO是你的、我也是你的
    ，永遠都是，別想太多、多堅強是你送我的，自己也要記住
    ……」等文字，有卷附被告所提出之紙條影本1張可稽（參
    見本院卷第60頁），核其內容，顯係屬告訴人為鼓勵、安慰
    被告所書寫之紙條，尚難僅憑該張紙條而斷章取義認定告訴
    人有將MOMO贈送予被告之意，告訴人前開證述澄清該紙條關
    於「MOMO是你的」僅為客套之說法，衡以該紙條之前後語句
    文意，亦與常情相符，應可採信，是上開紙條尚難為有利被
    告之認定。另被告雖提出購買MOMO時所留下之紙箱照片、與
    MOMO合照之照片及修剪MOMO毛髮之用品等資料，惟MOMO 自
    購入後至97年中旬間，確係與告訴人一同居住於被告住處，
    且告訴人搬離被告住處後，亦常受被告請求而將MOMO帶回被
    告住處，讓MOMO與被告作陪，業經本院認定如前，則被告所
    提出之上開資料僅足資證明其與MOMO確有一同相處之情形，
    然均不足以認定其為MOMO之所有權人。再本院依被告聲請調
    閱告訴人95年、96年間所得資料結果顯示，告訴人95、96年
    間薪資所得分別係23萬0,980元、23萬1,960元，此有稅務電
    子閘門財產所得調件明細表2份附卷可考，則告訴人並非無
    資力購買MOMO，復參以證人陳偉齡已到庭證稱：告訴人購買
    當時有殺價，伊有算她便宜等語（參見本院卷99年12月23日
    審判筆錄第12頁），足認告訴人係在取得經濟平衡點下購入
    MOMO，被告辯稱告訴人無資力購入MOMO云云，顯非可採。
  (五)綜上所述，被告前揭所為之辯詞，無非混淆卸責之語，委無
    可採，告訴人確為MOMO之所有權人無訛，則被告先於98年7
    月19日請求告訴人將MOMO帶至其住處，嗣於同年月24日拒絕
    告訴人帶回MOMO之要求，旋於翌日將MOMO帶往臺中市六順動
    物醫院植入晶片，以表彰自己為MOMO之所有權人，則被告顯
    已將持有MOMO之意，轉變為所有之意，將MOMO侵占入己。是
    本件事證至臻明確，被告侵占犯行，洵堪認定，應予依法論
    科。
二、核被告所為，係犯刑法第335條第1項之侵占罪。爰審酌被告
    與告訴人原為友人，竟因2人情誼生變，遂將MOMO易持有為
    所有之意，加以侵占入己，其行為實不可取；惟念被告並無
    前案紀錄，此有臺灣高等法院被告前案紀錄表1份在卷可參
    ，素行尚佳；並衡酌被告已將MOMO歸還予告訴人，所生損害
    尚屬輕微，暨其犯後未坦承犯行，未見其深切悔意之具體展
    現之犯罪後態度；兼衡其犯罪動機、目的、手段、智識程度
    、生活狀況及公訴人具體求刑有期徒刑2月尚嫌過重等一切
    情狀，量處如主文所示之刑，並諭知易科罰金之折算標準。
據上論斷，應依刑事訴訟法第299條第1項前段，刑法第335條第1
項、第41條第1項前段，刑法施行法第1條之1第1項、第2項前段，
判決如主文。
本案經檢察官廖育賢到庭執行職務。
中    華    民    國    100    年    1    月    6    日
                  刑事第三庭    審判長法  官  張靜琪
                                      法  官  丁智慧
                                      法  官  黃麗玲
以上正本證明與原本無異。
如不服本判決應於收受判決後10日內向本院提出上訴書狀，並應
敘述具體理由；其未敘述上訴理由者，應於上訴期間屆滿後20日
內向本院補提理由書（均須按他造當事人之人數附繕本）「切勿
逕送上級法院」。
中    華    民    國    100    年    1    月    6    日
                                      書記官  黃毅皓
附錄論罪科刑法條：
中華民國刑法第335條
（普通侵占罪）
意圖為自己或第三人不法之所有，而侵占自己持有他人之物者，
處 5 年以下有期徒刑、拘役或科或併科 1 千元以下罰金。
前項之未遂犯罰之。